【裁判字號】    95,家上,58
【裁判日期】    950808
【裁判案由】    請求離婚
【裁判全文】
臺灣高等法院民事判決                  95年度家上字第58號
上  訴  人  甲○○
訴訟代理人  陳俊傑律師
被上訴人    乙○○
訴訟代理人  林秋萍律師
上列當事人間請求離婚事件，上訴人對於中華民國94年12月27日
臺灣新竹地方法院94年度婚字第263號第一審判決提起上訴，本
院於95年7月25日言詞辯論終結，判決如下：
    主  文
上訴駁回。
第二審訴訟費用由上訴人負擔。
    事實及理由
一、本件被上訴人主張：伊於民國65年4月間與上訴人結婚，並
    育有二子已成年，婚後克盡心力，操持家務，教養子女，對
    上訴人之事業營運有任何擔保需求均隨時配合，亦曾為上訴
    人之家屬簽認保證書，並借名予上訴人向銀行貸款或申請支
    票使用，對上訴人之任何請託，未曾稍有懈怠或推託，核上
    訴人借用伊名義向銀行之貸款總額達新臺幣（下同）2,277
    萬9,000元，而伊擔任上訴人連帶保證人之借款餘額亦達
    1,791萬元，所負債務總計有4,055萬9,000元之鉅。而上訴
    人自71年起即擔任中醫師，獲利甚豐，另又開設經營教養院
    ，惟營運所得除未交予伊外，甚至故意不繳納上開銀行貸款
    本息，任由伊自行設法籌錢清償，伊代上訴人清償各項債務
    之金額總計已達855萬0,900元，上訴人亦未返還伊。詎上訴
    人對伊於婚後20餘年所為付出未有感念，75年間僅因伊拒絕
    依上訴人要求為第三人連保即對伊拳腳相向；90年間更因伊
    拒不續行借用伊名義之票據予上訴人使用，即搬離住家與伊
    分居，迄今已長達4、5年期間未能復合，且上訴人於兩造分
    居期間未曾支付伊任何生活費用，友人間更傳出上訴人有外
    遇情事。兩造於分居期間仍爭吵不斷，彼此間之個性、價值
    觀及理念實南轅北轍，完全無法溝通、相處，而伊為上訴人
    之付出已達極限，深感心力交瘁，且無力再續行維持兩造間
    之形式婚姻關係。另伊為上訴人背負4、5千萬元之龐大債務
    ，鎮日須拼命工作籌錢攤還本息，現已無力再行代償，精神
    及身體上之壓力實難以言喻，並不勝負荷，伊始決意離婚。
    惟前經伊數次去函上訴人協議雙方離婚事宜，並一再促請上
    訴人出面妥善處理債務問題，如自行出賣擔保不動產、主動
    與債權銀行協議清償方案及請求緩期清償等等，期能減免債
    務利息及違約金不斷擴大增加，以降低損害，然上訴人仍置
    之不理。又兩造感情不睦，分居迄今已逾4、5年，期間上訴
    人均未返家亦未支付任何生活費用，足徵兩造夫妻之誠摯相
    愛基礎已然動搖，彼此難以容忍、諒解，無從繼續保持共同
    生活之圓滿、安全及幸福，且上訴人使伊背負巨額債務，並
    將償還之責任由伊承擔，無任何協議處理之誠意及作為，亦
    使兩造婚姻出現破綻而難以維持，堪認兩造間存有難以維持
    婚姻之重大事由等情，爰依民法第1052條第2項之規定（見
    本院卷第54頁之筆錄），求為准許被上訴人與上訴人離婚之
    判決（原判決准許兩造離婚，上訴人聲明不服，提起上訴）
    。並答辯聲明：上訴駁回。
二、上訴人則以：
    (一)兩造結婚之後，從72年開始伊就教導被上訴人中醫考試，
      於89年間被上訴人考取中醫師期間，無論在台中、台北讀
      書，有任何問題，伊均為第一個在被上訴人身旁之人，無
      條件提供被上訴人精神及物質上之支持，被上訴人欲開業
      ，伊還將原來之中醫診所讓給被上訴人經營，一直以來均
      無怨無悔付出，但被上訴人收入好時，卻不願負擔債務，
      僅因伊一時之負債，即訴請離婚，但伊並非不能解決財務
      問題，伊不同意離婚。另伊並不記得於75年間有對被上訴
      人拳腳相向之情事。
    (二)被上訴人所述之債務，係購買房屋、辦教養院之貸款，房
      屋均登記在被上訴人名下，且每棟房子價值均在2,000萬
      元以上。伊除為執業中醫師外，另還辦教養院及學校，但
      因營運有狀況，貸款才會發生問題。又開中醫診所不用太
      多錢，而債台高築並非伊亂投資，係因購買兩棟房屋，因
      兩造有二個兒子，加上創辦學校所致。又伊確實有借用被
      上訴人支票，但均保持良好紀錄，雖有退補紀錄，但無退
      票紀錄，且伊有向被上訴人保證會如期付款，但被上訴人
      考取中醫師後，就將支票註銷，實在是小題大作，且伊並
      未要求被上訴人還債。
    (三)兩造之前共同住所位於新竹市○○路88號，係伊岳父、母
      之房屋，90年開始，伊因母親生病，乃搬回自行開設位於
      新竹市○○路之中醫診所與母親同住，並非因被上訴人不
      同意伊使用支票而搬出。伊母生病期間，被上訴人來看過
      四次，伊仍有與被上訴人聯絡，被上訴人母親在美受傷，
      均係伊提供藥材，回台灣之後亦是。另家庭經濟均由伊獨
      立支出，伊並未干涉被上訴人財務，養家責任亦均由伊承
      擔。又若要回家應係兩造之家，非被上訴人父母之住所，
      伊希望被上訴人能夠遠離娘家，況被上訴人父親將房屋鑰
      匙換過，還要毆打伊，伊怎麼回去？再者，被上訴人職業
      係中醫師，收入豐厚，根本不須向伊索討生活費，而伊當
      中醫師時，被上訴人也向伊拿錢，伊並未阻攔。
    (四)被上訴人因長期準備考中醫師，精神狀況有問題，與社會
      脫節，考前被上訴人還幻想有人跟蹤她，伊還送被上訴人
      去住旅館、送補品，被上訴人均係受到其父母親影響，還
      住娘家，伊希望被上訴人能搬來同住。又買屋何人未有貸
      款？之前貸款均按時攤還，後因營運不佳才無法清償，貸
      款4,000萬元，其實沒多少。伊並未侮辱被上訴人，是被
      上訴人錯誤感覺，伊並未欺負被上訴人，要解決兩造間所
      生諸多問題，其方法就是被上訴人搬出娘家。
    (五)被上訴人提起離婚訴訟之前，所委請之律師有打電話給伊
      ，但伊說不是法律問題，應請被上訴人先去找醫師，因被
      上訴人有受迫害妄想症，希望親朋好友能夠幫助被上訴人
      。被上訴人對伊有誤解，再多解釋，均無法辦法相信，伊
      從未對被上訴人有任何言語暴力及羞辱。被上訴人很單純
      ，伊不忍心被上訴人離婚，堅持不離婚。
    (六)伊與被上訴人父親有金錢往來，但每萬元每月100元利息
      。另伊並非借住被上訴人父親之房屋而是租賃，每月有3
      萬元之房租，且每年都調漲。被上訴人父親50幾歲賦閒在
      家，對社會之認知，對閩、客族有偏見，平時伊在家教導
      小孩說客家話都不被允許，被上訴人父親對伊有不正常心
      態。又伊母親生病，都是伊與伊兄弟姊妹照顧，被上訴人
      都未照顧，伊母去世時，被上訴人父母均未前來上香云云
      ，資為抗辯。並上訴聲明：(一)原判決廢棄。(二)被上訴人在
      第一審之訴駁回。
三、兩造不爭執事項：
    兩造係夫妻關係，育有二子，均已成年。現婚姻關係仍存續
    中，惟自90年起分居至今；嗣後兩造未能成達成離婚協議之
    事實，為兩造所不爭執（見本院卷第53頁之筆錄），且有戶
    籍謄本可證（見原審卷第12頁），堪信為真實。
四、本件經依民事訴訟法第463條準用同法第270條之1第1項第3
    款規定，整理並協議簡化爭點後，兩造同意就本院95年6月5
    日準備程序中，兩造協議簡化之爭點為辯論範圍。其爭點為
    ：兩造間是否有難以維持婚姻之重大事由？是否可歸責於上
    訴人？（見本院卷第54頁之筆錄）。茲分述如下：
    (一)按有民法第1052條第1項以外之重大事由，難以維持婚姻
      者，夫妻之一方得請求離婚，同條第2項定有明文。又按
      民法第1052條第2項前段規定：「有前項以外之重大事由
      ，難以維持婚姻者，夫妻之一方得請求離婚」，其目的在
      使夫妻請求裁判離婚之事由，較富彈性，故夫妻間發生之
      情事，苟足使婚姻難以維持，縱不符同條第1項所列各款
      情形，仍得依上開第2項規定訴請離婚（最高法院91年度
      台上字第1023號判決意旨參照）。然若夫妻雙方均為有責
      時，則應衡量比較雙方之有責程度，而許責任較輕之一方
      向應負主要責任之他方請求離婚，以符合公平。兩造分居
      期間，雙方互不來往，形同陌路，婚姻關係誠摯相愛之基
      礎已蕩然無存，婚姻所生之破綻已無回復希望，任何夫妻
      處於同一境況，均將喪失維持婚姻之意欲，應認符合民法
      第1052條第2項所稱難以維持婚姻之重大事由（最高法院
      91年度台上字第2023號判決意旨參照）。
    (二)被上訴人主張兩造於65年4月間結婚，上訴人主導家庭經
      濟之規劃，並以伊名義或為主債務人、或擔任保證人之債
      務已達4,000餘萬元等語。上訴人對兩造自90年起分居迄
      今之事實不爭執，對以被上訴人名義為主債務人、或擔任
      保證人之債務已達4,000餘萬元之事實，亦不否認。並稱
      ：之前貸款均按時攤還，後因營運不佳才無法清償，貸款
      4,000萬元，其實沒多少等語（見原審卷第56頁之筆錄）
      。是被上訴人所為之上開主張，自屬可信。
    (三)證人即兩造之子周宗嶽證稱：「（問：父母感情？）之前
      我們同住於新竹市○○路88號。感情不太好，因為錢的問
      題，常常接到銀行催繳錢的電話。但是很少聽到他們因為
      錢的事情爭吵」、「（問：是否知道父母債務問題？）他
      們都是私下談」、「（問：父親為何搬出去？）為了債務
      問題發生爭執」、「（問：父親搬出去之後，父母還有往
      來？）很少往來，很少看到，但是有通電話。有看到母親
      與父親談電話，但是我沒有聽」、「（問：為何知道母親
      是與父親通電話？）因為我聽到母親一直說，你讓我背債
      背的這麼辛苦，所以我判斷是父親。前幾天我回家，門口
      還被貼『乙○○的先生甲○○欠錢不還』的紙張」、「（
      問：父親搬出去之後，住哪裡？）中華路」、「父親確實
      於92年之前就搬出去」（見原審卷第45、46頁之筆錄）；
      證人即被上訴人堂妹柯姈瑛亦證述：「我是於92年2月間
      ，我到勝利路88號中醫診所幫原告（指被上訴人，下同）
      的忙，幫忙到6月底，期間我只有看過被告（指上訴人，
      下同）一次來中醫診所拿藥酒帶走，我問原告，原告說已
      經分居1、2年，被告都沒有回來。之前從91年10月，我每
      個星期都會去中醫診所看病三次，都未曾看過被告出現。
      原告常常很痛苦的和我談，說他們的婚姻狀況、感情很不
      好，先生都在外面。原告要背負債務，原告說不想過這樣
      的生活」、「當時我是勸和，但是原告說她已經痛苦4年
      。94年8月16日本案第一次開庭之前在庭外，我陪原告來
      開庭，坐在庭外等開庭，聽到被告對原告說，被告原則上
      同意離婚，但原告應將診所商標等權利金給被告，原告就
      回說，招牌可以還被告，但被告又說設備也要算錢。94年
      8月2日在高振東位於忠信高中校院內家中，我陪原告一起
      去與被告商談離婚事情，過程中，原告質疑被告負債不知
      多少，被告就罵原告與兒子有神經病，應該去看精神科醫
      師，對於負債多少沒有回應。被告還說，即使原告兩腿開
      開，也不願意看她一眼，高振東有勸兩造，但原告說無法
      忍受還是要離婚，被告卻說原告父母很有錢，拿錢出來換
      自由身也沒有問題」等語（分別見原審卷第47、74、75頁
      之筆錄）。足見兩造間之相處已轉為冷漠，長期僵持，互
      動及往來關係未見改善。
    (四)準此，被上訴人所負4,000餘萬元之債務，縱如上訴人所
      稱並沒有多少，且係因購買登記於被上訴人名下之房屋及
      辦設教養院所生，然上訴人就被上訴人所提家庭經濟狀況
      之釐清及解決，從未有任何回應及說明，且未提出償債之
      辦法，在兩造分居期間亦未繳息，不處理債務。雖於本院
      言詞辯論時始提出委託仲介公司對被上訴人名下之不動產
      估價（見本院卷第74頁至第87頁之委託銷售契約書），然
      仍未與被上訴人協商如何解決債務問題；在在顯示上訴人
      對家庭經濟仍有強勢主導之意，仍不願被上訴人介入，且
      上開債務問題，依被上訴人提出之銀行催繳函（見原審卷
      第13頁至第20頁之函文）及證人周宗嶽上開有關債權人騷
      擾之證述，確已影響被上訴人之日常生活及工作，且兩造
      自90年分居迄今已有4、5年時間，期間二人之互動及往來
      仍屬淡薄，關係並未見有改善。本院衡酌上情，在上訴人
      不願將家庭及個人經濟狀況透明化，而被上訴人背負巨債
      、惶惶不可終日之情況下，兩造間之感情已生變化，轉為
      冷漠，長期僵持，破綻重大，雙方互不相讓，雖均有可歸
      責性，然上訴人主導舉債，又無化解誠意，其可歸責性較
      重，兩造婚姻關係誠摯相愛之基礎顯已蕩然無存，婚姻所
      生之破綻已無回復希望，任何夫妻處於同一境況，均將喪
      失維持婚姻之意欲，兩造間確實已生有難以維持婚姻之重
      大事由。又上訴人雖不願離婚，然對被上訴人協商債務問
      題之要求，未有任何善意之回應，且在分居之4、5年期間
      內，兩造對彼此之關係並無任何改善之作為及跡象，依客
      觀之標準觀之，任何人倘處於同一境況，均將喪失維持婚
      姻之希望，亦難期待兩造婚姻破裂有何回復之可能，而兩
      造婚姻之破裂，上訴人應屬責任較重之一方。揆諸前開說
      明，應認符合民法第1052條第2項所稱難以維持婚姻之重
      大事由。
      是被上訴人依民法第1052條第2項規定，請求離婚，自屬
      有據，應予准許。
五、綜上所述，被上訴人依據民法第1052條第2項之規定，請求
    與上訴人離婚，自屬正當，應予准許。從而原審所為上訴人
    敗訴之判決，並無不合。上訴論旨指摘原判決不當，求予廢
    棄改判，為無理由，應駁回上訴。
六、至兩造其餘之攻擊或防禦方法及所用之證據，經本院斟酌後
    ，認為均不足以影響本判決之結果，爰不逐一論列，併此敘
    明。
七、據上論結，本件上訴為無理由，依民事訴訟法第449條第1項
    、第78條，判決如主文。
中    華    民    國    95    年    8     月     8    日
                  民事第七庭  審判長法  官  鄭三源
                                    法  官  周美月
                                    法  官  王聖惠
正本係照原本作成。
上訴人如不服本判決，應於收受送達後20日內向本院提出上訴書
狀，其未表明上訴理由者，應於提出上訴後20日內向本院補提理
由書狀（均須按他造當事人之人數附繕本）上訴時應提出委任律
師或具有律師資格之人之委任狀；委任有律師資格者，另應附具
律師資格證書及釋明委任人與受任人有民事訴訟法第466條之一
第一項但書或第二項（詳附註）所定關係之釋明文書影本。
中    華    民    國    95    年    8     月    9     日
                                    書記官  陳樂觀
附註：
民事訴訟法第四百六十六條之一（第一項、第二項）：
對於第二審判決上訴，上訴人應委任律師為訴訟代理人。但上訴
人或其他法定代理人具有律師資格者，不在此限。
上訴人之配偶、三親等內之血親、二親等內之姻親，或上訴人為
法人、中央或地方機關時，其所屬專任人員具有律師資格並經法
院認為適當者，亦得為第三審訴訟代理人。


司法院資訊處製作；財團法人民間司法改革基金會備份。
